---
title: '7. sklop: (Hierarhicni) regresijski modeli'
fontsize: 12pt
output:
  pdf_document:
    number_sections: yes
editor_options:
  chunk_output_type: console
---



!!! POZOR !!! Raje ne delajte porocila, ker bo trajalo zelo dolgo casa (veliko modelov, veliko iteracij).



```{r setup, include=FALSE}
knitr::opts_chunk$set(echo = TRUE, message = T, fig.width = 8, fig.height = 5, out.width = "0.8\\textwidth")
```

# Primer ocenjevanja povprecja

Na preteklih vajah smo za naslednji vzorec visin (metri) studentov moskega spola ocenjevali povprecje.

```{r}
x <- c(1.91, 1.94, 1.68, 1.75, 1.81, 1.83, 1.91, 1.95, 1.77, 1.98, 
       1.81, 1.75, 1.89, 1.89, 1.83, 1.89, 1.99, 1.65, 1.82, 1.65, 
       1.73, 1.73, 1.88, 1.81, 1.84, 1.83, 1.84, 1.72, 1.91, 1.63)
```

To smo naredili na naslednje nacine:

1. Znana varianca, eksaktno s konjugirano apriorno porazdelitvijo, vzeli smo sibko informativno
2. Znana varianca, preko Metropolis-Hastings algoritma s konjugirano apriorno porazdelitvijo, vzeli smo sibko informativno (enaka kakor pri 1.)
3. Dvoparametricni model, eksaktno s konjugirano apriorno porazdelitvijo, vzeli smo sibko informativno
4. Dvoparametricni model, preko Metropolis-Hastings algoritma s sibko informativno apriorno porazdelitvijo

Kaj vse smo morali pri teh pristopih dolociti?

Sedaj povprecje ocenimo s pomocjo paketov v R.

Ocenjevanje povprecja je poseben primer linearne regresije, ki vsebuje le konstanten clen (brez drugih neodvisnih/pojasnjevalnih spremenljivk).

Standardne oznake v regresiji (izid y):
```{r}
y <- x
```

## BayesX

**Bistvo:** Spoznamo knjiznico BayesX.

```{r}
#install.packages("R2BayesX")
library(R2BayesX)

bayesx.norm <- bayesx(y ~ 1, family = "gaussian", method = "MCMC")
?bayesx.control
```

Kaj vse smo morali dolociti? Potrebno dolociti le formulo, ostalo prednastavljeno (default).

Kaj lahko spremenimo?

Poglejte si pomoc za bayesx in bayesx.control (parametri iterations, burnin, step, hyp.prior).

Povzetek rezultatov:
```{r}
summary(bayesx.norm)
```

Takole dobimo vzorce:
```{r}
bayesx.mu <- attr(bayesx.norm$fixed.effects, "sample")[,1]
bayesx.sigma2 <- attr(bayesx.norm$variance, "sample")
```
dolzina = (12000-2000)/10, tj. (iterations-burnin)/step

Narisite traceplot vzorcev za $\mu$ in $\sigma^2$ ter histogram obeh vzorcev.

```{r}
par(mfrow = c(2, 2))
plot(bayesx.mu, type = "l", main = "Povprecje,\ntraceplot", xlab = "")
plot(bayesx.sigma2, type = "l", main = "Varianca,\ntraceplot", xlab = "")
hist(bayesx.mu, prob = T, main = "Povprecje,\nrobna aposteriorna porazdelitev")
lines(density(bayesx.mu), col = "red", lwd = 2)
hist(bayesx.sigma2, prob = T, main = "Varianca, \nrobna aposteriorna porazdelitev")
lines(density(bayesx.sigma2), col = "red", lwd = 2)
```

## Nimble

**Bistvo:** Spoznamo knjiznico Nimble. Potrebovali boste Rtools. Navodila:
\url{https://cran.r-project.org/bin/windows/Rtools/rtools40.html}.

```{r}
library(nimble)
```

Stirje osnovni gradniki:
```{r}
# 1. Dolocimo model in apriorne porazdelitve parametrov:
code <- nimbleCode({
  mu ~ dnorm(0, 0.00001) #default za drugi parameter je precision=1/sigma^2
  sigma2 ~ dunif(0, 10000)
  for (i in 1:n) {
    y[i] ~ dnorm(mu, var = sigma2)
  }
})

code #nic ne naredi, le shrani si predstavitev modela
```

```{r}
# 2. Dolocimo konstante v modelu:
constants <- list(n = length(y))
```

```{r}
# 3. Dolocimo podatke:
data <- list(y=y)
```

```{r}
# 4. Dolocimo zacetne vrednosti za verige parametrov:
inits <- list(mu = 0,
              sigma2 = 1)
```

```{r}
Rmodel <- nimbleModel(code, constants, data, inits) #le model zgradis

Rmodel$initializeInfo() #preverimo, da je vse ok
```

```{r}
conf <- configureMCMC(Rmodel) #zacetek inference
conf$printSamplers() #izves, kaj so samplerji

conf$printMonitors() #izves, kaj si belezi
#default monitors so natanko:
Rmodel$getNodeNames(topOnly = T,stochOnly = T)
```

```{r}
Rmcmc <- buildMCMC(conf)
```

1. opcija:
S spodnjim pozenemo verigo, vendar v R-u in zato je zelo pocasno (spodaj le 100 iteracij)! Ne uporabljati tega!!!
```{r}
samples <- runMCMC(Rmcmc, 100)
```

2. opcija:
Do sedaj smo delali v R. Prevedemo v C++ (Rtools je potreben):
```{r}
Cmodel <- compileNimble(Rmodel)
Cmcmc <- compileNimble(Rmcmc, project = Cmodel)
samples <- runMCMC(Cmcmc, 100)   #ekspres
samples <- runMCMC(Cmcmc, 1000)  #ekspres
samples <- runMCMC(Cmcmc, 10000) #tudi zelo hitro
```

Bliznjica od stirih osnovnih gradnikov do koncnih rezultatov (brez vmesnih korakov):
```{r}
samples <- nimbleMCMC(code, constants, data, inits, niter=10000)
```

Oglejmo si rezultate:
```{r}
dim(samples)
head(samples)

samplesSummary(samples) #funkcija za povzetek rezultatov

summary(bayesx.norm) #primerjava z BayesX - seveda zelo podobno

mean(y) #vzorcno povprecje
var(y)  #vzorcna varianca
#BTW: y je bil generiran iz N(mean=1.85, sigma2=0.01)
#Oba prava (populacijska) parametra sta vsebovana v credible interval.
```

# (Multiple) linearna regresija

Podane imamo podatke o slovenskih ekipnih sportnicah (kosarkasice, odbojkasice in rokometasice), stare od 10 do 30 let. Preucevali so poskodbe kolen.

Podatki so bili podlaga za clanek R. Vauhnik et al., *Rate and risk of anterior cruciate ligament injury among sportswomen in Slovenia* (2011).

```{r}
source("sportnice.R")
str(sportnice)
```

## Ali je kolicina treninga povezana z jemanjem kontracepcijskih tablet?

**Bistvo:** 

* Lastnosti linearne regresije v splosnem (ni specificno za Bayesovo analizo) - kljucna razlika med enostavno in multiplo regresijo. Ker sta tako trening kot jemanje kontracepcijskih tablet povezana s starostjo (razpon 11-29 let), lahko pravi efekt jemanja kontracepcije opazimo sele, ko sportnice izenacimo glede na starost, tj. v model dodamo neodvisno spremenljivko starost.
* Specifikacija linearnega modela s paketom nimble.

### Frekventisticni pristop - s pomočjo funkcije lm pripravita dva regresijska modela: en, ko je trening modeliran s pomočjo kontrace in drug, ko je trening modeliran s pomočjo kontrace in starost. Preverite oba modela (funkcija summary).
```{r}
kontrace <- lm(trening~kontrace, data=sportnice)
kontrace_starost <- lm(trening~kontrace+starost, data=sportnice)

summary(kontrace)
summary(kontrace_starost)
```

### Na ekvivavlenten način izvedite Bayesovski pristop s paketom BayesX - v formuli dodajte kontrace oz. kotnrace + starost.
```{r}
kontrace_B <- bayesx(trening~kontrace, data=sportnice)
kontrace_starost_B <- bayesx(trening~kontrace+starost, data=sportnice)

summary(kontrace_B)
summary(kontrace_starost_B)
```

### Narišite traceplot za oba parametra in aposteriorno porazdelitev 
```{r}
kontrace_B.mu <- attr(kontrace_B$fixed.effects, "sample")[,1]
kontrace_B.sigma2 <- attr(kontrace_B$variance, "sample")
kontrace_starost_B.mu <- attr(kontrace_starost_B$fixed.effects, "sample")[,1]
kontrace_starost_B.sigma2 <- attr(kontrace_starost_B$variance, "sample")
```

```{r}
par(mfrow = c(2, 2))
plot(kontrace_B.mu, type = "l", main = "Povprecje,\ntraceplot", xlab = "")
plot(kontrace_B.sigma2, type = "l", main = "Varianca,\ntraceplot", xlab = "")
hist(kontrace_B.mu, prob = T, main = "Povprecje,\nrobna aposteriorna porazdelitev")
lines(density(kontrace_B.mu), col = "red", lwd = 2)
hist(kontrace_B.sigma2, prob = T, main = "Varianca, \nrobna aposteriorna porazdelitev")
lines(density(kontrace_B.sigma2), col = "red", lwd = 2)

```

```{r}
par(mfrow = c(2, 2))
plot(kontrace_starost_B.mu, type = "l", main = "Povprecje,\ntraceplot", xlab = "")
plot(kontrace_starost_B.sigma2, type = "l", main = "Varianca,\ntraceplot", xlab = "")
hist(kontrace_starost_B.mu, prob = T, main = "Povprecje,\nrobna aposteriorna porazdelitev")
lines(density(kontrace_starost_B.mu), col = "red", lwd = 2)
hist(kontrace_starost_B.mu, prob = T, main = "Varianca, \nrobna aposteriorna porazdelitev")
lines(density(kontrace_starost_B.mu), col = "red", lwd = 2)
```

### Izvedite Bayesovski pristop s paketom nimble - definirajte objekte: code, constants, data in inits in generirajte vzorec


### Primerjajte glede na rezultate s knjiznice BayesX


## Ali je kolicina treninga ob neki starosti povezana s sportom?

**Bistvo:** 

* Lastnosti linearne regresije v splosnem (ni specificno za Bayesovo analizo) - obravnava opisnih spremenljivk z vec kot dvema kategorijama (tj. uvedba slamnatih spremenljivk oz. *dummy variables*) in interakcija med spremenljivkami.
* Bolj ucinkonita specifikacija linearnega modela s paketom nimble.
* Kako preprosto generiramo vec verig in graficno preucimo konvergenco.

### Frekventisticni pristop - lm glede na spol in starost. Naredite se en model, kjer vkljucite se interakcijo v modelu. Primerjajte modela.


### Izvedite Bayesovski pristop s paketom nimble:


### Opomba: graficno lahko predstavite rezultate s pomocjo knjiznice basicMCMCplots.

## Poglejmo si se enkrat model za povezanost kolicine treninga z jemanjem kontracepcijskih tablet neodvisno od starosti

**Bistvo:**

* Centriranje in effective sample size - centriranje spremenljivk (odstejemo povprecje) nujno pri nimble.
* Centriranje spremenljivk (odstejemo povprecje pri vsaki neodvisni) ne spremeni regresijskih koeficientov, le regresijsko konstanto, zato interpretacija ostane enaka :)
* Standardizacija spremenljivk (odstejemo povprecje in delimo s standardnim odklonom pri vsaki neodvisni) pa bi spremenila vse regresijske koeficiente.
* Prednosti/slabosti bayesx in nimble.


### S pomocjo funkcije effectiveSize (knjiznica coda) lahko izracunate efektivna velikost vzorca (ang. effective sample size). Izracunajte jo za generirarne vzorce. Ali t.i. thinning (argument step v bayesx) ima vpliv na rezultat?


### Pripravite Bayesov model s pomočjo knjižnice nimble.


## Model za povezanost kolicine treninga s tezo, visino in bmi

**Bistvo:** Zaradi multikolinearnosti model ni dobro definiran (splosno, ni specificno za Bayesovo), vidimo v nenavadnem obnasanju verig in effective sample size. Tu imamo ekstremen primer multikolinearnosti, saj je bmi s formulo izracunan iz teze in visine - sprasujemo se nemogoce vprasanje: Kaksna je razlika v kolicini treninga za dve sportnici, ki sta enako visoki in tezki ter imata razlicen bmi? Ker taksne sportnice v nasih podatkih ne obstajajo, tega ne moremo oceniti.

### Pripravite Bayesovski model s pomočjo knjižnice nimble.



