---
title: '4. sklop: Algoritem Metropolis-Hastings'
fontsize: 12pt
output:
  pdf_document:
    number_sections: yes
editor_options:
  chunk_output_type: console
---

```{r setup, include=FALSE}
knitr::opts_chunk$set(echo = TRUE, message = FALSE, fig.width = 8, fig.height = 5, out.width = "0.8\\textwidth")
```


# Primer: normalni model z znano varianco

Uporabili bomo algoritem Metropolis-Hastings za primer iz 3. sklopa, kjer so bili naši podatki število ur, ki so jih dijaki potrebovali za pripravo domače naloge.:
```{r}
x <- c(2.11, 9.75, 13.88, 11.3, 8.93, 15.66, 16.38, 4.54, 8.86, 11.94, 
  12.47, 11.11, 11.65, 14.53, 9.61, 7.38, 3.34, 9.06, 9.45, 5.98,
  7.44, 8.5, 1.55, 11.45, 9.73)
```

Privzemimo normalni model z znano varianco $\sigma^2 = 4$, torej $(X_i | \theta) \sim N(\theta, \sigma^2=4)$, medtem ko naj bo apriorna porazdelitev $\theta \sim N(\theta_0 = 6, \tau_0^2=9)$. Zanimala nas je aposteriorna porazdelitev $(\theta | X)$, ki vemo, da je porazdeljena normalno $N(\mu_1, \tau_1^2)$, kjer sta parametra enaka:
$$\mu_1 = \frac{\tau_0^2}{\frac{\sigma^2}{n} + \tau_0^2 } \bar{X} + \frac{\frac{\sigma^2}{n}}{\frac{\sigma^2}{n} + \tau_0^2 } \mu_0$$
$$\tau_1^2 = \frac{ \frac{\sigma^2}{n} \cdot \tau_0^2 }{\frac{\sigma^2}{n} + \tau_0^2}$$

Pravo aposteriorno porazdelitev torej poznamo.

V nalogi jo bomo aproksimirali s pomočjo algoritma Metropolis-Hastings.

\clearpage
# Naloge za vaje, ki so hkrati domača naloga

Za primer iz 3. sklopa aproksimirajte aposteriorno porazdelitev s pomočjo algoritma Metropolis-Hastings, kjer sledite spodnjim korakom.

1. Sami v R-u sprogramirajte algoritem Metropolis-Hastings za naš primer. Izberite smiselno *predlagalno jedro* $q(\cdot| \theta^{(n-1)})$ (npr: $q(\cdot| \theta^{(n-1)}) \sim N(\theta^{(n-1)}, \sigma_q^2 = 0.1^2)$; lahko tudi izberete drugo porazdelitev). Ključno je, da algoritem sprogramirate sami, pri čemer splošnost kode in efektivnost implementacije nista pomembni. Opomba: $f(X | \theta)$ je verjetje za $X=(X_1, ..., X_n)$, kjer so $X_i$ normalno porazdeljeni: $f(X | \theta) = \frac{1}{(2\pi \sigma^2)^\frac{n}{2}} \cdot \exp{ \Big( - \frac{1}{2 \sigma^2} \sum\limits_{i=1}^n (X_i - \theta)^2 \Big)}$.
```{r}
   f <- function(x,theta) {
      return(dnorm(x,theta,2))
   }
   
   q <- function() {
      
   }
   
metropolis_hastings <- function(theta0, f, q, B, S, sd=0.1) {
   theta <- rep(0,S+1)
   theta[0] <- theta0
   
   
   for (i in 1:S) {
      y <- rnorm(1,theta[i-1],sd)
      
      rho <- dnorm() ???
      if (rho != 0) {
         rho = min(v(1,??? /rho))
      } 
      else {rho <- 1}
      
      u = runif(1,0,1)
      if (log(u) <= log(rho)) {
         theta[i] <- y
      }
      else {theta[i] <- theta[i-1]}
   }
   
   return(theta[B:S])
}
```


2. Preizkusite algoritem na našem primeru, kjer si sami izberite neko smiselno začetno vrednost $\theta^{(0)}$ in varianco *predlagalne gostote* (v zgornjem primeru smo jo označili $\sigma_q^2$). Opomba: zaradi numerične stabilnosti ob vsaki iteraciji izračunajte logaritem verjetnosti $\rho (\theta^{(n-1)}, y)$ in na podlagi tega logaritma se odločite, kakšen bo $\theta^{(n)}$. Rezultate predstavite na naslednji način:
   + Narišite celotno dobljeno zaporedje $\{\theta^{(0)}, \theta^{(1)}, ... \theta^{(S)}\}$ (naj bo $S$ vsaj $30000$ - lahko tudi vzamete več iteracij). Lahko uporabite funkcijo \texttt{plot(..., type='l')}.
   + Narišite le prvih 500 ali pa 5000 členov.
   + Narišite celotno zaporedje, kjer uporabite ustrezen *burn-in* parameter $B$.
   + Za tako izbrano zaporedje grafično predstavite aposteriorno porazdelitev in jo grafično primerjajte s pravo (teoretično) aposteriorno porazdelitvijo.
   + Ocenite parameter in 95% interval zaupanja za parameter iz izbranega zaporedja ter primerjajte z ocenami iz prave aposterirone porazdelitve.
3. Poženite vas algoritem pri neki nesmiselni zacetni vrednosti. Rezultate predstavite:
   + Narišite celotno dobljeno zaporedje $\{\theta^{(0)}, \theta^{(1)}, ... \theta^{(S)}\}$.
   + Narišite le prvih 500 ali pa 5000 členov.
   + Določite vrednost $B$, ki bi bila smiselna za vaš primer. Narišite celotno zaporedje, kjer uporabite ustrezen $B$.
4. Pri neki smiselni začetni vrednosti poženite algoritem pri nekaj razlicnih variancah za *predlagalno jedro*. Pri izboru pretiravajte v obe smeri (spomnite se, kakšni so po velikosti naši podatki), tako da boste grafično opazili razlike na prvih npr. 500 iteracijah. Rezultate predstavite:
   + Za vsak primer narisite prvih nekaj (nekje med 500 in 5000) členov in še celotno zaporedje.
   + Komentirajte razlike in zakaj do njih pride. Kaj in zakaj vas moti pri izbranih primerih?
   + Kakšen bi bil v splošnem (ne vezano na naš vzorec) vaš predlog glede izbora variance *predlagalnega jedra* oz. kakšen bi bil predlog za izbor končnega zaporedja?
   
   
\clearpage
