---
title: 'Sklop: Normalni model z znano varianco'
fontsize: 12pt
output:
  pdf_document:
    number_sections: yes
editor_options:
  chunk_output_type: console
---

```{r setup, include=FALSE}
knitr::opts_chunk$set(echo = TRUE, message = FALSE, fig.width = 8, fig.height = 5, out.width = "0.8\\textwidth")
```

# Primer

Imamo dva vzorca, v katerih je podano število ur, ki so jih dijaki dveh srednjih šol potrebovali za pripravo domače naloge.

```{r}
school1 <- c(2.11, 9.75, 13.88, 11.3, 8.93, 15.66, 16.38, 4.54, 8.86, 11.94, 
  12.47, 11.11, 11.65, 14.53, 9.61, 7.38, 3.34, 9.06, 9.45, 5.98,
  7.44, 8.5, 1.55, 11.45, 9.73)
school2 <- c(0.29, 1.13, 6.52, 11.72, 6.54, 5.63, 14.59, 11.74, 9.12, 9.43,
             10.64, 12.28, 9.5, 0.63, 15.35, 5.31, 8.49, 3.04, 3.77, 6.22,
             2.14, 6.58, 1.11)
```

Privzemimo normalni model z znano varianco $\sigma^2 = 4$, torej $(X_i | \mu) \sim N(\mu, \sigma^2=4)$, medtem ko apriorna porazdelitev za $\mu$ naj bo $\mu \sim N(\mu_0 = 6, \tau_0^2=9)$. Zanimala nas aposteriorna porazdelitev $\mu$ za vsako šolo.
```{r}
var <- 2
mu0 <- 6
tau0 <- 3
```

Uporabimo naslednjo oznako:

- $\vec{X}_1 = (X_{(1,1)}, X_{(2, 1)}, ..., X_{(n_1, 1)})$ - stevilo ur v prvem vzorcu
- $\vec{X}_2 = (X_{(1,2)}, X_{(2, 2)}, ..., X_{(n_2, 2)})$ - stevilo ur v drugem vzorcu

# Naloge

## Izračunajte aposteriorno porazdelitev za vsako šolo. Narišite apriorno in aposteriorno porazdelitev na istem grafu (spet za vsako šolo posebej). Na vsakem grafu dodajte se 95\% centralni kredibilnostni interval (pomagajte si s funkcijo \texttt{qnorm}). 
```{r}
mus <- seq(0, 15, length=200)
apriorna <- dnorm(mus, mu0, tau0)
```

Sola 1:
```{r}
n1 <- length(school1)
mu1 <- tau0^2/(var^2/n1 + tau0^2) * mean(school1) + var^2/n1/(var^2/n1 + tau0^2) * mu0
tau1 <- var^2/n1 * tau0^2 /(var^2/n1 + tau0^2)
aposteriorna1 <- dnorm(mus, mu1, sqrt(tau1))
I1 <- qnorm(c(0.025,0.975), mu1, sqrt(tau1))
```

```{r, echo=FALSE}
plot(mus, apriorna, type='l', col='blue', ylab='', xlab=expression(mu),
     ylim=c(0, max(c(apriorna, aposteriorna1))))
lines(mus, aposteriorna1, col='red')
legend("topright", legend = c("aposteriorna", "apriorna"),
col = c("red","blue"), lty = 1, bty = "n", cex = 1.3)
abline(v=I1, lty='dashed')
```

Sola 2:
```{r}
n2 <- length(school2)
mu2 <- tau0^2/(var^2/n2 + tau0^2) * mean(school2) + var^2/n2/(var^2/n2 + tau0^2) * mu0
tau2 <- var^2/n2 * tau0^2 /(var^2/n2 + tau0^2)
aposteriorna2 <- dnorm(mus, mu2, sqrt(tau2))
I2 <- qnorm(c(0.025,0.975), mu2, sqrt(tau2))
```

```{r, echo=FALSE}
plot(mus, apriorna, type='l', col='blue', ylab='', xlab=expression(mu),
     ylim=c(0, max(c(apriorna, aposteriorna2))))
lines(mus, aposteriorna2, col='red')
legend("topright", legend = c("aposteriorna", "apriorna"),
col = c("red","blue"), lty = 1, bty = "n", cex = 1.3)
abline(v=I2, lty='dashed')
```

## Izracunajte verjetnost: 

$$P[ (\mu | \vec{X}_1) > (\mu | \vec{X}_2) ]$$

Verjetnost lahko izračunate eksaktno, ali pa jo ocenite s pomočjo simulacije.

Kaj nam pove ta verjetnost? 
```{r}
1 - pnorm(0, mu2 - mu1, sqrt(tau1 + tau2))
```


## Naj bosta $\Tilde{X}_1$, $\Tilde{X}_2$ nove vrednosti iz obeh vzorcev, za katere želimo podati napovedi. Na grafih iz naloge 2.1 dodajte še aposteriorne napovedne porazdelitve $(\Tilde{X}_1 | \vec{X}_1)$ in $(\Tilde{X}_2 | \vec{X}_2)$.


## Izracunajte verjetnost:

$$P( (\Tilde{X}_1 | \vec{X}_1) > (\Tilde{X}_2 | \vec{X}_2) )$$

Verjetnost lahko izračunate eksaktno, ali pa jo ocenite s pomočjo simulacije.

Kaj nam pove ta verjetnost? 


## Dodatna naloga

Dobili smo podatke za še eno šolo: 

```{r}
school3 <- c(4.33, 7.77, 4.15, 5.64, 7.69, 5.04, 10.01, 13.43, 13.63, 9.9,
             5.72, 5.16, 4.33, 12.9, 11.27, 6.05, 0.95, 6.02, 12.22, 12.85)
```

Označimo: 

- $\vec{X}_3 = (X_{(1,3)}, X_{(2, 3)}, ..., X_{(n_1, 3)})$ - stevilo ur v tretjem vzorcu

Izračunajte verjetnost, da je aposteriorna porazdelitev $\mu$ v prvem vzorcu večja kot aposteriorna porazdelitev $\mu$ v drugem in tretjem vzorcu: 

$$P[ (\mu | \vec{X}_1) > (\mu | \vec{X}_2) \wedge (\mu | \vec{X}_1) > (\mu | \vec{X}_3) ]$$

Izračunajte še verjetnost:

$$P( (\Tilde{X}_1 | \vec{X}_1) > (\Tilde{X}_2 | \vec{X}_2) \wedge (\Tilde{X}_1 | \vec{X}_1) > (\Tilde{X}_3 | \vec{X}_3) )$$

Obe verjetnosti lahko izračunate eksaktno, ali oceno podate s pomočjo simulacije.









