---
title: '2. sklop: Poissonov model'
fontsize: 12pt
output:
  pdf_document:
    number_sections: yes
editor_options:
  chunk_output_type: console
---

```{r setup, include=FALSE}
knitr::opts_chunk$set(echo = TRUE, message = FALSE, fig.width = 8, fig.height = 5, out.width = "0.8\\textwidth")
```

\vspace{-1cm}
# Podatki

Imamo zgodovinske podatke o stevilu rojstev cetverckov na leto v Prusiji za obdobje 69 let (Ladislaus von Bortkiewicz), za katere je znano, da se dobro prilegajo Poissonovi porazdelitvi.

```{r}
(podatki <- data.frame(stevilo.cetverckov = 0:6,
                       stevilo.let = c(14,24,17,9,2,2,1)))
```

\vspace{-5mm}

# Verjetnostni model za nas primer

Vzorec $X_1,X_2,\ldots,X_n$, kjer je:

* $n=69$ stevilo let,
  \vspace{0.1cm}
* $X_i$ predstavlja stevilo rojstev cetverckov v $i$-tem letu,
  \vspace{0.1cm}
* $X_i \mid \lambda \sim \text{Poiss}(\lambda)$,
  \vspace{0.1cm}
* $P(X_i=k \mid \lambda) = \frac{1}{k!} \lambda^{k} e^{-\lambda}$ za $k \in \{0,1,2,\ldots\}$,
  \vspace{0.1cm}
* $\text{E}(X_i)=\lambda$  (**parameter, ki nas zanima**),
  \vspace{0.1cm}
* $\text{Var}(X_i)=\lambda$.

Za vsako leto imamo sledece stevilo rojenih cetverckov:
```{r}
(x <- rep(podatki$stevilo.cetverckov, podatki$stevilo.let))
```

Vse in se vec o Poissonovi porazdelitvi najdete tu (pripravil doc. dr. Gaj Vidmar):

+ clanek: http://ims.mf.uni-lj.si/archive/17(2)/31.pdf

# Naloge 

## Kako bi ocenili parameter $\lambda$ s "klasicno" frekventisticno statistiko? Katere metode bi lahko uporabili?

## Ocenjevanje v Bayesovi statistiki

Bayesova formula:
\vspace{-8mm}

$$f(\vartheta | \vec{x} ) = \frac{f(\vec{x} | \vartheta) f(\vartheta)}{f(\vec{x})} \propto f(\vec{x} | \vartheta) f(\vartheta).$$

Opazeni podatki:

- $n$: stevilo let
- $k = \sum_{i=1}^n X_i$: stevilo cetverckov

```{r}
(n <- length(x))
(k <- sum(x))
```


### Izracunajte parametre apriorne porazdelitve

Za apriorno porazdelitev izberite Gamo porazdelitev, ki je v primeru Poissonove porazdelitve podatkov konjugirana porazdelitev (ang. *conjugate prior*; pomeni, da apriorna in aposteriorna porazdelitev pripadata enaki druzini porazdelitev), zato se lahko uporablja tudi izraz **Gama-Poissonov model**.

Gostota Gama porazdelitve pri parametrih $\alpha,\beta>0$:
$$f(\lambda\mid \alpha, \beta) =  \frac{\beta^\alpha}{\Gamma(\alpha)} \lambda^{\alpha-1} e^{-\beta\lambda},$$

* $\text{E}(\text{Gama}(\alpha,\beta))=\frac{\alpha}{\beta}$,
  \vspace{0.1cm}
* $\text{Var}(\text{Gama}(\alpha,\beta))=\frac{\alpha}{\beta^2}$.

Izracunajte $\alpha$ in $\beta$ apriorne porazdelitve, pri cemer upostevajte, da je povprecje apriorne porazdelitve enako 1.5 (torej toliksno je povprecno stevilo rojenih cetverckov na leto), medtem ko standardni odklon znasa 0.5.
```{r}
E <- 1.5
SD <- 0.5

beta <- E/SD/SD
alpha <- E * beta
```

### Narisite gostoto apriorne porazdelitve (funkcija \texttt{dgamma})
```{r}
lambda <- seq(0, 4, length=500)
apriorna_porazdelitev <- dgamma(lambda, alpha, beta)

plot(lambda, apriorna_porazdelitev, type='l', col='red', ylab='', 
     xlab=expression(lambda))
```

\vspace{-0.6cm}
### Vemo, da je aposteriorna porazdelitev porazdeljena Gama. Izracunajte parametre aposteriorne porazdelitve in narisite njeno gostoto (na istem grafu kot za apriorno porazdelitev)
```{r}
alpha_apost <- alpha + k
beta_apost <- beta + n
aposteriorna_porazdelitev <- dgamma(lambda, alpha_apost, beta_apost)

plot(lambda, apriorna_porazdelitev, type='l', col='red', ylab='', 
     xlab=expression(lambda), 
     ylim=c(0, max(c(max(apriorna_porazdelitev),
                     max(aposteriorna_porazdelitev)))))
lines(lambda, aposteriorna_porazdelitev, col='blue')
legend("topright", legend = c("apriorna","aposteriorna"),
       col = c("red","blue"), lty = 1, bty = "n", cex = 1.3)
```

### Izracunajte $P(1.1 \leq \lambda \leq 1.9)$ in $P(1.1 \leq \lambda \leq 1.9 | \vec{x})$
```{r}
sum(pgamma(c(1.1, 1.9), alpha, beta) * c(-1, 1))
sum(pgamma(c(1.1, 1.9), alpha_apost, beta_apost) * c(-1, 1))
```

### Izracunajte 95\% centralni kredibilnostni interval za $\lambda$. Pomagajte si s funkcijo \texttt{qgamma}. Narisite meje kredibilnostnega intervala na grafu iz tocke 3.2.3 (\texttt{abline(v= )}).
```{r}
I <- qgamma(c(0.025,0.975), alpha_apost, beta_apost)

plot(lambda, apriorna_porazdelitev, type='l', col='red', ylab='', 
     xlab=expression(lambda), 
     ylim=c(0, max(c(max(apriorna_porazdelitev),
                     max(aposteriorna_porazdelitev)))))
lines(lambda, aposteriorna_porazdelitev, col='blue')
legend("topright", legend = c("apriorna","aposteriorna"),
       col = c("red","blue"), lty = 1, bty = "n", cex = 1.3)
abline(v=I, lty='dashed')
```

### Srediscna cena parametra $\lambda$

Na predavanjih ste zapisali, da je pricakovana vrednost aposteriorne porazdelitve (ki je hkrati ocena za $\lambda$, oznacimo jo z $\hat{\lambda}$) enaka
$$\hat{\lambda} = \frac{\beta}{\beta+n}\cdot \frac{\alpha}{\beta} +\frac{n}{\beta+n}\cdot\frac{k}{n}.$$
Primerjajte $\hat{\lambda}$, apriorno oceno za $\lambda$ (to je $\frac{\alpha}{\beta}$) in frekventisticno oceno $\frac{k}{n}$ na danem vzorcu.

Kateri vrednosti je ocena $\hat{\lambda}$ blizje? Zakaj?
```{r}
lambda_apriorna <- alpha/beta
lambda_aposteriorna <- beta/(beta+n)*alpha/beta + n/(beta+n)*k/n
lambda_frekventisticna <- k/n

```


### Kolikšna je verjetnost, da se v povprecju na leto rodijo eni do dvoji cetvorcki?


### DODATNA NALOGA: Napovedovanje

Zanima nas, kaj lahko povemo o stevilu cetvorckov v prihajajocem letu ob upostevanju podatkov zadnjih 69 let, tj. zanima nas **aposteriorna napovedna porazdelitev**.

(Ce bi nas zanimalo stevilo cetvockov v prihajajocem letu brez upostevanja podatkov 69 let, potem bi nas zanimala **apriorna napovedna porazdelitev**).

V Poissonovem modelu z apriorno Gama porazdelitvijo lahko hitro izpeljemo apriorno/aposteriorno napovedno porazdelitev:
$$
P(Y=K) = \frac{\Gamma(K+\tilde{\alpha})}{\Gamma(\tilde{\alpha}) \, K!} \tilde{\beta}^{\tilde{\alpha}} / (\tilde{\beta}+1)^{K+\tilde{\alpha}} \quad \text{za } K \in \{0,1,2,\ldots\}.
$$

To je ravno negativna binomska porazdelitev s parametroma $r=\tilde{\alpha}$ in $p=1/(1+\tilde{\beta})$, zasledimo pa lahko tudi poimenovanje **Gama-Poissonova porazdelitev**.

Za $\tilde{\alpha},\tilde{\beta}$ vstavimo primerna parametra Gama apriorne oz. aposteriorne porazdelitve.

- Izracunajte apriorno in aposteriorno napovedno porazdelitev.

- Poglejte, kaksna je razlika med pravilno izracunano aposteriorno napovedno porazdelitvijo in tisto, ki jo dobimo, ce v Poissonovo porazdelitev vstavimo naso oceno parametra $\hat{\lambda}=\alpha_{\text{apost}}/\beta_{\text{apost}}$.

