---
title: '1. sklop: Binomski model'
# author: "Nina Ruzic Gorenjec"
fontsize: 12pt
output:
  pdf_document:
    number_sections: yes
editor_options:
  chunk_output_type: console
---

```{r setup, include=FALSE}
knitr::opts_chunk$set(echo = TRUE
                      , message = FALSE, fig.width = 8, fig.height = 5, out.width = "0.8\\textwidth")
```

\vspace{-1cm}
# Primer

Izberite pravilni odgovor na spodnje vprasanje.

Vprasanje: Qskd senciljm dowdlq a?

(a) 25

(b) 625

(c) 1

(d) Nic od nastetega.

**Zanima nas verjetnost, da odgovorimo pravilno.**

# Verjetnostni model za nas primer

Vzorec $X_1,X_2,\ldots,X_n$, kjer je:

* $n$ stevilo studentov na vajah,
  \vspace{0.1cm}
* $X_i$ predstavlja pravilnost odgovora $i$-tega studenta, tj. $X_i=1$, ce $i$-ti student odgovori pravilno, in $X_i=0$, ce le-ta odgovori napacno.

Preucujemo $X_1+X_2+\ldots+X_n$, tj. stevilo vseh pravilnih odgovorov, ki ga oznacimo z $X$ (druga standardna oznaka je $Y$ v smislu izida, anglesko *outcome*).

* $X\mid\theta \sim \text{Bin}(n,\theta)$
  \vspace{0.1cm}
* $P(X=k \mid \theta) = {n\choose k}\theta^{k}(1-\theta)^{n-k}$; $k = 0, 1,..., n$
  \vspace{0.1cm}
* $\theta$ je verjetnost pravilnega odgovora -- **parameter, ki nas zanima**
  \vspace{0.1cm}
* $\text{E}(X)=n\theta$, $\text{Var}(X)=n\theta (1 - \theta)$

Nas primer:
```{r}
n <- 26
```

Nasi podatki (oznacimo s $k$ realizacijo $X$ na nasem vzorcu):
```{r}
k <- 6
```

## Kako bi ocenili nas parameter s "klasicno" frekventisticno statistiko? Katere metode bi lahko uporabili?

Po metodi najvecjega verjetja dobimo cenilko $\hat{\theta} = \frac{k}{n}$. Dobimo enako cenilko tudi z metodo momentov.

## Bayesov model

### Opazenih je bilo 6 pravilnih izmed 26 odgovorov

### Privzemite neinformativno apriorno Beta porazdelitev (Beta(1,1)). Izracunajte aposteriorno porazdelitev. Pomagajte si s funkcijami \texttt{dbeta, pbeta}
```{r}
a <- 1
b <- 1

theta <- seq(0,1,length = 100)

apriorna_porazdelitev <- dbeta(theta, a, b)

a_apost <- a + k
b_apost <- b + n -k

aposteriorna_porazdelitev <- dbeta(theta, a_apost, b_apost)
```

### Narisite gostoto apriorne in aposteriorne porazdelitve na istem grafu (\texttt{plot, lines})
```{r}
plot(theta, aposteriorna_porazdelitev, type='l', col='blue', ylab='', xlab=expression(theta))
lines(theta, apriorna_porazdelitev, col='red')
legend("topright", legend = c("apriorna","aposteriorna"),
col = c("red","blue"), lty = 1, bty = "n", cex = 1.3)
```

### Izracunajte $P(\theta \leq 0.4)$ in $P(\theta \leq 0.4 | X)$
```{r}
pbeta(0.4, a, b)
pbeta(0.4, a_apost, b_apost)
```

### Izracunajte 95\% centralni kredibilnostni interval. Pomagajte si s funkcijo \texttt{qbeta}. Narisite meje kredibilnostnega intervala na grafu iz tocke 3 (\texttt{abline(v= )}).
```{r}
I1 <- qbeta(c(0.025,0.975), a_apost, b_apost)

plot(theta, aposteriorna_porazdelitev, type='l', col='blue', ylab='', xlab=expression(theta))
lines(theta, apriorna_porazdelitev, col='red')
legend("topright", legend = c("apriorna","aposteriorna"),
col = c("red","blue"), lty = 1, bty = "n", cex = 1.3)
abline(v=I1, lty='dashed')
```

### Izracunajte se 95% interval zaupanja z aproksimacijo normalne porazdelitve  in na podlagi metode Clopper-Pearson. Primerjajte rezultate 

Opomba: pomagajte si z prop.test(k, n, correct=F)\$conf in binom.test(k, n)\$conf
```{r}
I2 <- prop.test(k, n, correct=F)$conf
I3 <- binom.test(k, n)$conf

plot(theta, aposteriorna_porazdelitev, type='l', col='blue', ylab='', xlab=expression(theta))
lines(theta, apriorna_porazdelitev, col='red')
legend("topright", legend = c("apriorna","aposteriorna"),
col = c("red","blue"), lty = 1, bty = "n", cex = 1.3)
abline(v=I1, lty='dashed', col='green')
abline(v=I2, lty='dashed', col='orange')
abline(v=I3, lty='dashed', col='yellow')
```

### Na predavanjih ste definirali pricakovano vrednost aposteriorne porazdelitve. Zapisite formulo in izracunajte oceno. Zapisite formulo v primeru neinformativne apriorne porazdelitve (Beta(1,1)). Ali je ocena enaka kakor pri frekventisticnem pristopu?
```{r}
# Frekventisticen pristop:
k/n

# Bayesov pristop:
a_apost / (a_apost + b_apost)

```

### DODATNA NALOGA: napovedovanje (ang. *prediction*)

Izpit je sestavljen iz desetih vprasanj (taksnih iz zacetka navodil tega sklopa).

1. Denimo, da bi pred zacetkom prvih vaj dali izpit v resevanje nekemu studentu. Kaj lahko povemo o porazdelitvi stevila njegovih pravilnih odgovorov?

2. Na prvih vajah smo pridobili vzorec, s katerim smo preizkusili, kako na vprasanje odgovarjamo, ce ne znamo cisto nic. Vzorec ste bili studentje, prisotni na prvih vajah. Izpit damo v resevanje studentu, **ki ni bil prisoten na prvih vajah** in se tudi ni ucil. Kaj lahko povemo o porazdelitvi stevila njegovih pravilnih odgovorov?

Odgovor na 1. vprasanje je **apriorna napovedna porazdelitev** (angl. *prior predictive distribution*). \newline
Ta nas tipicno ne zanima.

Odgovor na 2. vprasanje je **aposteriorna napovedna porazdelitev** (angl. *posterior predictive distribution*).

**Splosna formula za apriorno napovedno porazdelitev**:
$$f(x_{\text{nov}}) = \int_\Theta f(x_{\text{nov}}, \theta) \, d\theta
= \int_\Theta f(x_{\text{nov}} \mid \theta)\pi(\theta) \, d\theta.$$

**Splosna formula za aposteriorno napovedno porazdelitev**:
$$f(x_{\text{nov}} \mid x) = \int_\Theta f(x_{\text{nov}}, \theta \mid x) \, d\theta
= \int_\Theta f(x_{\text{nov}} \mid \theta, x)\pi(\theta \mid x) \, d\theta
= \int_\Theta f(x_{\text{nov}} \mid \theta)\pi(\theta \mid x) \, d\theta.$$

V nasem modelu (binomski model z apriorno beta porazdelitvijo) je:

+ $\pi(\theta) \sim \text{Beta}(\alpha,\beta)$; izbrali smo $\alpha=1, \beta=1$
  \vspace{0.3cm}
+ $\pi(\theta \mid x) \sim \text{Beta}(\alpha_{\text{apost}},\beta_{\text{apost}}) = \text{Beta}(k+\alpha,n-k+\beta)$; za nas vzorec velikosti $n=26$ smo dobili $k=6$
  \vspace{0.3cm}
+ za $x_{\text{nov}} \equiv K \in \{0,1,\ldots,N\}$ je $f(x_{\text{nov}} \mid \theta) = {N \choose K} \theta^{K} (1-\theta)^{N-K}$; dolocili smo $N=10$, zanimajo nas vsi mozni $K$

Izkaze se, da je iskana apriorna ali aposteriorna napovedna porazdelitev iz druzine t.i. **beta-binomske porazdelitve** (BetaBin). To je diskretna porazdelitev $Y$ s parametri $N \in \mathbb{N}$ in $\tilde{\alpha},\tilde{\beta}>0$, ki lahko zavzame vrednosti $K \in \{0,1,\ldots,N\}$ in je
$$P(Y=K) = {N\choose K } \frac{B(K+\tilde{\alpha},N-K+\tilde{\beta})}{B(\tilde{\alpha},\tilde{\beta})}.$$

**Apriorna napovedna porazdelitev v binomskem modelu**: BetaBin($N,\alpha,\beta$).

**Aposteriorna napovedna porazdelitev v binomskem modelu**: BetaBin($N,\alpha_{\text{apost}},\beta_{\text{apost}}$) oziroma  BetaBin($N,k+\alpha,n-k+\beta$).

```{r}
# Beta-binomska porazdelitev v R (je vkljucena tudi v nekaterih paketih, 
# ponekod drugace parametrizirana):
dbetabinom <- function(K, N, a, b){
  choose(N, K) * beta(K+a, N-K+b) / beta(a, b)
}
```

Narisite apriorno in aposteriorno napovedno porazdelitev.

Ali je  to racunanje res potrebno?

+ Nasa ocena parametra po upostevanju podatkov nasega vzorca je \newline $\hat{\theta}=\alpha_{\text{apost}}/(\alpha_{\text{apost}}+\beta_{\text{apost}})$.
  \vspace{0.1cm}
+ Stevilo pravilnih odgovorov je porazdeljeno Bin$(10,\theta)$.
  \vspace{0.1cm}
+ Ali je preprosto aposteriorna porazdelitev kar Bin$(10,\hat{\theta})$? Primerjajte obe porazdelitvi

\vspace{0.8cm}


